【裁判字號】    95,台上,678
【裁判日期】    950413
【裁判案由】    確認擔保金取回權等
【裁判全文】
最高法院民事判決              九十五年度台上字第六七八號
    上  訴  人  甲○○
    訴訟代理人  賴俊榮律師
    被 上訴 人  乙○○
    訴訟代理人  顏火炎律師
    被 上訴 人  丙○○
上列當事人間請求確認擔保金取回權等事件，上訴人對於中華民
國九十三年十一月二十二日臺灣高等法院第二審判決（九十三年
度重上字第二五七號），提起上訴，本院判決如下：
    主  文
原判決關於駁回上訴人變更之訴之上訴及該訴訟費用部分廢棄，
發回臺灣高等法院。
其他上訴駁回。
第三審訴訟費用，關於駁回其他上訴部分，由上訴人負擔。
    理  由
本件上訴人起訴主張：被上訴人丙○○於民國八十八年十一月間
，因其所有坐落台北市○○區○○段九之二地號土地被查封，為
提供反擔保撤銷假扣押，乃於八十八年十一月二十六日向伊借款
新台幣（下同）六百五十萬元，並持向臺灣士林地方法院（下稱
士林地院）以八十八年度存字第二三六七號提存事件（下稱系爭
二三六七號提存事件）提存在案（下稱系爭擔保金），並簽發同
面額之本票一紙予伊，約定還款期限為二個月，詎清償期屆至未
予清償，經伊取得本票准予強制執行之裁定為執行名義後聲請士
林地院以九十年度執字第一二八０號執行事件（下稱系爭一二八
０號執行事件）強制執行，並於九十一年一月十九日對系爭擔保
金核發扣押命令，嗣丙○○提供反擔保之本案訴訟於九十一年八
月三十日判決勝訴確定，其提供擔保之原因於該時即消滅，丙○
○旋於九十一年九月二日將取回擔保金債權轉讓予伊，並通知士
林地院提存所與民事執行處，復聲請裁定准予返還確定，已對外
發生債權讓與之效力，系爭擔保金已非屬丙○○所有。詎被上訴
人乙○○復聲請士林地院以九十一年度執全字第一八四三號執行
事件（下稱系爭一八四三號執行事件）對丙○○之系爭擔保金執
行假扣押，經該院於九十一年十月二十四日核發扣押命令，嗣因
乙○○聲請本案執行，士林地院竟於九十二年二月二十七日以士
院儀九十二執智字第三四八九號通知准予併入系爭一二八０號執
行事件執行，乙○○聲請之執行程序，並不合法等情。爰求為(一)
確認伊就系爭擔保金取回請求權存在；(二)撤銷士林地院九十一年
十月二十四日核發九十一執全智字第一八四三號扣押命令及九十
二年二月二十七日九十二執智字第三四八九號通知准予併入系爭
一二八０號執行事件之執行程序之判決｛第一審判決上訴人全部
敗訴，上訴人於原審就上開聲明(二)後段部分變更為：系爭一二八
０號執行事件強制執行程序中，該院提存所依該院九十二年四月
十七日支付轉給執行命令所收受轉給之系爭二三六七號提存事件
擔保金六百五十萬元及其利息交付予上訴人｝。
被上訴人丙○○於第一審認諾上訴人之請求；被上訴人乙○○則
以：丙○○向法院聲請准予返還系爭擔保金之裁定，係於九十一
年十一月二十二日始確定，在此之前，系爭擔保金性質上係不能
移轉之債權，亦無具備得逕向提存所聲請返還提存物之情形，故
返還擔保金裁定確定前，丙○○於九十一年九月二日所為之轉讓
行為無效。何況，系爭擔保金於之前已遭上訴人聲請強制執行扣
押，並經伊聲請併案執行假扣押，上訴人與丙○○間轉讓系爭擔
保金之行為亦不生效力等語，資為抗辯。
原審以：上訴人主張伊聲請士林地院於九十一年一月十九日以系
爭一二八０號執行事件對系爭擔保金核發扣押命令，嗣因丙○○
提供系爭擔保金之本案訴訟於九十一年八月三十日判決勝訴確定
，乃於九十一年九月二日書立債權讓與契約書，將系爭擔保金取
回債權轉讓予伊，丙○○並聲請法院准予裁定返還系爭擔保金，
於九十一年十一月二十二日確定；而乙○○先後聲請對系爭擔保
金為假扣押及本案執行，經士林地院於九十一年十月二十四日以
士院儀九十一執全智字第一八四三號核發扣押命令，並於九十二
年二月二十七日以士院儀九十二年度執智字第三四八九號通知准
予併入系爭一二八０號執行事件執行之事實，業據提出系爭二三
六七號提存書、最高法院民事判決、債權讓與契約書、士林地院
執行命令、通知、民事裁定及確定證明書（均影本）為證，復為
被上訴人所不爭執。查丙○○於第一審對上訴人主張之法律關係
自始不爭執，則上訴人主張與丙○○間之法律關係存否並無不明
確之情形，至於丙○○未於乙○○聲請法院扣押系爭擔保金時聲
明異議，係乙○○對丙○○間有無發生擔保金取回權扣押之法律
效果問題，不致有上訴人所謂丙○○極有可能獲得不當之雙重清
償利益之情事，二者之法律關係又無訴訟標的必須合一確定之情
形，應認上訴人對丙○○聲明確認伊就系爭擔保金有取回請求權
存在部分，無即受確認判決之法律上利益。次查在提供反擔保撤
銷假扣押之場合，假扣押本案敗訴確定，並非提存法第十六條第
一項第三款所定得逕向提存所聲請返還提存物之情形，必須依民
事訴訟法規定聲請法院裁定准予返還提存物，於裁定確定時，始
得向提存所聲請返還提存物。丙○○於八十八年十一月二十六日
提供系爭擔保金以撤銷假扣押，而該假扣押本案訴訟於九十一年
八月三十日判決丙○○勝訴確定，系爭擔保金供擔保之原因消滅
，丙○○乃於九十一年九月十六日向士林地院聲請返還提存物，
經該院於九十一年九月三十日以九十一年度聲字第八九三號裁定
准予返還，但因訴外人王武雄提起抗告，經原審法院於九十一年
十一月十五日以九十一年度抗字第四四九六號裁定駁回，於九十
一年十一月二十二日收受後確定，有上開裁定及確定證明書（均
影本）可考，復為兩造所不爭。丙○○既於九十一年十一月二十
二日起始取得就系爭擔保金之取回權，在法院裁定返還確定後可
供讓與之債權才有效成立，應認丙○○與上訴人間之債權讓與契
約附有停止條件，於條件成就時生效，則自九十一年十一月二十
二日起始生債權讓與之效力。上訴人主張於九十一年九月二日丙
○○已經將系爭擔保金取回債權轉讓生效，只是附解除條件云云
，依法無據。又系爭擔保金經上訴人聲請士林地院於九十一年一
月十九日以系爭一二八０號執行事件扣押，丙○○於扣押後始將
其取回權轉讓予上訴人，並於九十一年十一月二十二日始生效，
對於債權人不生效力。乙○○聲請系爭一八四三號執行事件，經
士林地院於九十一年十月二十四日扣押系爭擔保金，發現係二重
執行，乃於九十一年十月二十五日併案扣押，復於九十二年二月
二十七日以士院儀九十二執智字第三四八九號通知將九十二年度
執字第三四八九號事件併入上開執行事件執行，均為兩造所不爭
執，因查封之執行程序在存續中未啟封之前所為併案執行，仍生
執行查封效力，雖上訴人於九十二年五月二十七日撤銷先前自己
之執行行為，對於乙○○併案執行之效果不生影響，則縱使上訴
人仍認丙○○違反查封效力之處分行為，惟上開處分行為仍不得
對抗乙○○。上訴人主張系爭擔保金已非丙○○所有，乙○○不
得對之強制執行云云，即非可採。從而，上訴人請求(一)確認伊就
系爭擔保金有取回請求權存在；(二)撤銷士林地院九十一年十月二
十四日准予乙○○聲請就系爭擔保金核發九十一年度執全智字第
一八四三號扣押命令；(三)系爭一二八０號強制執行事件，士林地
院提存所依該院九十二年四月十七日支付轉給執行命令所收受轉
給之系爭擔保金六百五十萬元及其利息交付予伊，均為無理由，
不應准許等詞，為其心證之所由得，因而維持第一審所為上訴人
敗訴之判決，駁回上訴人之上訴。
一、關於廢棄發回部分：
按當事人在第二審為訴之變更，係撤回原訴而提起新訴者，原訴
已因訴之准許變更而視為撤回，第一審法院就原訴所為之判決，
因此失其效力，第二審法院僅得就變更之新訴審判，不得就第一
審之原訴更為裁判（本院六十六年台上字第三三二０號判例參照
）。查上訴人在第一審訴之聲明中原請求撤銷士林地院九十一年
十月二十四日准予乙○○聲請就系爭擔保金核發九十一執全智字
第一八四三號扣押命令及九十二年二月二十七日九十二執智字第
三四八九號通知准予併入系爭一二八０號執行事件之執行程序部
分，於原審已將後段部分變更為：系爭一二八０號執行事件強制
執行程序中，該院提存所依該院九十二年四月十七日支付轉給執
行命令所收受轉給之系爭二三六七號提存事件擔保金六百五十萬
元及其利息交付予上訴人。稽其該部分前後之聲明顯有不同，而
其變更後之聲明，亦非變更前聲明所涵括或當然結果，當非僅明
確化其聲明，自屬訴之變更，原審既以其變更後之聲明為判決，
顯已准許上訴人上開聲明之變更，自應就合法變更後之新訴為裁
判，而不得就已失效力之第一審判決復為駁回上訴之判決，乃原
審一方面准許上訴人上開訴之變更，復認上訴人該部分之上訴為
無理由將上訴人之上訴駁回，非無違誤。上訴論旨，雖未指摘及
此，然原判決關於此部分，既有可議，自屬無可維持。
二、關於駁回上訴部分：
原審以前揭理由認定丙○○就系爭擔保金，既係於九十一年十一
月二十二日始經法院裁定准許返還確定，在此之前，當無確定之
返還系爭擔保金權利可供讓與，縱有讓與行為亦尚不生效力。依
強制執行法第三十三條之規定，乙○○於上訴人聲請士林地院於
九十一年一月十九日以系爭一二八０號執行事件扣押系爭擔保金
後，又聲請士林地院系爭一八四三號執行事件扣押系爭擔保金，
而於九十一年十月二十五日併案執行，既在丙○○確定得聲請返
還系爭擔保金之前，合於強制執行法之規定。則在乙○○仍聲請
併案執行中，尚難認上訴人已因受讓而得請求返還系爭擔保金。
丙○○於第一審雖認諾上訴人之請求，然因該項訴訟標的於乙○
○與丙○○間並無合一確定之關係，依民事訴訟法第五十五條規
定，丙○○認諾之效力，並不及於乙○○，要不能因丙○○之認
諾，即應確認上訴人就系爭擔保金有取回請求權存在。原審因認
第一審駁回上訴人關於(一)確認伊就系爭擔保金有取回請求權存在
，及(二)撤銷士林地院九十一年十月二十四日核發九十一執全智字
第一八四三號扣押命令之執行程序之請求，並無不當，予以維持
，於法洵無違誤。上訴論旨，猶執陳詞，並以原審取捨證據、認
定事實與適用法律之職權行使，及其他與判決基礎無涉之理由，
指摘原判決關於駁回其上開部分之上訴為不當，不能認為有理由
。
據上論結，本件上訴為一部有理由，一部無理由。依民事訴訟法
第四百七十七條第一項、第四百七十八條第二項、第四百八十一
條、第四百四十九條第一項、第七十八條，判決如主文。
中    華    民    國  九十五  年    四    月   十三   日
                      最高法院民事第八庭
                          審判長法官  朱  建  男
                                法官  顏  南  全
                                法官  許  澍  林
                                法官  鄭  傑  夫
                                法官  蘇  清  恭
      本件正本證明與原本無異
                                      書  記  官
中    華    民    國  九十五  年    四    月  二十六  日
                                                      V


司法院資訊處製作；財團法人民間司法改革基金會備份。
